臺灣屏東地方法院民事判決
                                      110年度訴字第278號
原      告  第一商業銀行股份有限公司

法定代理人  邱月琴  
訴訟代理人  張修齊  
被      告  陳絲瑜  
訴訟代理人  陳樹村律師
            周南宏律師
上列當事人間請求分配表異議之訴事件，本院於民國111年4月20
日言詞辯論終結，判決如下：
    主      文
本院一○九年度司執字第二五六七二號清償票款強制執行事件，
於民國一一○年一月二十八日所製作分配表之表1次序7所列第1順
位抵押權債權原本超過新臺幣貳佰捌拾萬元，應予剔除，不得列
入分配。
上開更正剔除後之金額，應由執行法院就分配表之表1（含被告
執行費）、表2（含被告執行費）、表3重為分配，被告就表2分
配不足之債權，不得參與表3之分配。
原告其餘之訴駁回。
訴訟費用由被告負擔百分之二十二，餘由原告負擔。
    事實及理由
壹、程序部分：
    按債權人或債務人對於分配表所載各債權人之債權或分配金
    額有不同意者，應於分配期日1日前，向執行法院提出書狀
    ，聲明異議；異議未終結者，為異議之債權人或債務人，得
    向執行法院對為反對陳述之債權人或債務人提起分配表異議
    之訴；聲明異議人未於分配期日起10日內向執行法院為前2
    項起訴之證明者，視為撤回其異議之聲明；強制執行法第39
    條第1項、第41條第1項前段、第3項前段分別定有明文。查
    本院109年度司執字第25672號清償票款強制執行事件（下稱
    系爭執行事件）於民國110年1月28日製作之分配表（下稱系
    爭分配表），定110年2月25日為分配期日，經原告於110年2
    月23日具狀聲明異議，業經本院調取系爭執行事件卷查明屬
    實，合於上開對分配表聲明異議之規定，原告復於分配期日
    起10日內之110年3月5日提起本件分配表異議之訴，有原告
    起訴狀上本院之收文章在卷可稽（見本院卷第19頁），是原
    告提起本件分配表異議之訴，程序上於法並無不合，合先敘
    明。
貳、實體部分：
一、原告主張：債務人黃美映所有坐落屏東縣○○鄉○○段00000000
    000000000地號土地（下稱系爭土地）及同段181建號建物（
    下稱系爭建物）經鈞院系爭執行事件拍賣並經拍定在案。鈞
    院於110年1月28日製作分配表，並定110年2月25日實行分配
    ，被告為系爭執行事件之債權人，原告則為併案債權人，原
    告認被告對黃美映就系爭土地之擔保債權總金額新臺幣（下
    同）300萬元之抵押權（下稱系爭抵押權）所擔保之債權不
    存在，故被告之抵押債權不應列入本案分配。而被告係以黃
    美映於83年5月30日所簽發面額300萬元之本票（下稱系爭本
    票）聲請本票裁定，鈞院以109年度司票字第146號裁定准予
    強制執行（下稱系爭本票裁定），被告再以系爭本票裁定聲
    請強制執行，故系爭抵押權擔保之債權為本票債權，系爭本
    票未載有到期日而視為見票即付，系爭本票債權請求權應自
    發票日83年5月30日起算3年，系爭本票債權請求權於86年5
    月30日已罹於時效，被告於時效完成後5年內亦未行使系爭
    抵押權，系爭抵押權應已消滅，惟黃美映怠為時效抗辯拒絕
    給付，原告為系爭執行事件之併案債權人，自得代位行使該
    項權利，系爭抵押權因罹於時效及除斥期間而消滅，且系爭
    抵押權所擔保之債權不存在，系爭分配表所列被告之抵押債
    權應予剔除，為此依強制執行法第41條第1項前段規定提起
    本件訴訟。並聲明：被告就系爭執行事件於系爭分配表上所
    載表1次序4之執行費7,092元、次序7債權原本300萬元；表2
    次序4之執行費1萬7,007元、次序7債權原本265萬7,515元；
    表3次序3之執行費9,751元、次序6債權原本158萬5,460元應
    予剔除並重新分配。
二、被告則以：黃美映於83年5月30日因有資金周轉需求而向訴
    外人施振義借貸300萬元，並約定返還期限為83年8月30日，
    黃美映則提供系爭土地由施振義設定系爭抵押權，惟還款期
    限屆至後，黃美映並未清償，施振義遂於89年11月間將其借
    款債權及系爭抵押權讓與訴外人施昭裕，施昭裕取得借款債
    權及系爭抵押權後，雖曾向黃美映請求返還借款，然黃美映
    仍未清償，施昭裕便於90年2月間向鈞院聲請拍賣系爭土地
    ，並取得拍賣抵押物裁定。另黃美映於91年4月11日承認施
    昭裕之借款債權而清償其中20萬元予施昭裕，其餘借款則遲
    未清償，施昭裕乃再於109年1月間將借款債權及系爭抵押權
    出售讓與給被告，並於109年2月3日辦理系爭抵押權讓與登
    記，被告為求債權債務關係明確，經與黃美映商談後，黃美
    映更於109年1月間同意就借款債權補寫借款契約書、收據並
    開立面額300萬元本票（即系爭本票）交予被告，足證系爭
    抵押權擔保之債權確屬存在。又被告之借款債權於91年4月1
    1日經黃美映一部清償而承認，發生時效中斷之效力，時效
    應自91年4月12日重行起算於106年4月12日始罹於時效，系
    爭抵押權則於111年4月12日始超過除斥期間而消滅，從而，
    系爭抵押權並未超過除斥期間而消滅，被告自得本於系爭抵
    押權參與系爭分配表中表1、表2之價金分配。再者，表3係
    被告於表1、表2分配不足之餘額作為普通債權加入分配，而
    黃美映於借款債權時效完成後，於109年1月間就借款債權補
    寫借款契約書、收據及系爭本票，堪認黃美映承認借款債權
    而拋棄時效利益，則原告自無從代位被告主張時效抗辯，故
    系爭分配表中表3次序3及次序6之債權亦不應剔除等語，資
    為抗辯。並聲明：原告之訴駁回。
三、本件不爭執事項（見本院卷第261至262頁）：
  ㈠債務人黃美映所有之系爭土地於86年2月11日經施振義以讓與
    為原因登記系爭抵押權，施振義於89年11月16日將系爭抵押
    權讓與施昭裕，施昭裕復於109年2月5日再將系爭抵押權讓
    與被告，有系爭土地異動索引、他項權利移轉變更契約書在
    卷可稽（見本院卷第123、129至130、149至171頁）。
  ㈡被告執系爭本票裁定為執行名義，聲請本院以系爭執行事件
    查封、拍賣債務人黃美映所有之系爭土地及系爭建物，原告
    則以本院96年度執字第4371號債權憑證聲請對黃美映之系爭
    土地及系爭建物強制執行，本院以109年度司執字第26649號
    清償債務強制執行事件受理後，併入系爭執行事件，此據本
    院調取系爭執行事件卷宗、109年度司執字第26649號執行卷
    宗核閱無誤。
  ㈢系爭土地及系爭建物經系爭執行事件查封、拍賣，於109年11
    月26日以267萬3,000元拍定。本院民事執行處於110年1月28
    日製作系爭分配表，於附表1次序4「執行費」7,092元、次
    序7「第1順位抵押權」47萬5,636元；附表2次序4「執行費
    」1萬7,007元、次序7「表1分配不足」107萬2,055元；附表
    3次序3「執行費」9,751元、次序6「表2分配不足」21萬9,9
    51元分配予被告，總計被告受償執行費3萬3,850元及分配金
    額176萬7,642元。原告則受償執行費7,360元，分配金額44
    萬4,483元，尚有275萬9,456元未受分配，有系爭分配表在
    卷可參（見本院卷第31至36頁）。
四、本件爭點為（見本院卷第262頁）：
  ㈠系爭抵押權所擔保之債權是否存在？
  ㈡原告依民法第880條規定主張系爭抵押權已消滅，是否有據？
  ㈢原告請求剔除被告受償之執行費及受分配之金額，是否有理
    ？
五、本院之判斷：
  ㈠系爭抵押權所擔保之債權是否存在？
  1.按分配表異議之訴屬形成之訴，其訴訟標的為對分配表之異
    議權，若原告係以被告聲明參與分配之債權不存在為異議之
    理由，本質上即寓有消極確認債權不存在訴訟之性質，依舉
    證責任分配法則，應由主張該債權存在之被告負舉證之責。
    復按消費借貸，於當事人間必本於借貸之意思合致，而有移
    轉金錢或其他代替物之所有權於他方之行為，始足當之，是
    主張消費借貸關係成立者，自應就借貸意思相互表示合致及
    借款業已交付之事實，均負舉證之責。原告提起本件分配表
    異議之訴，否認被告所主張系爭抵押權所擔保之債權存在，
    被告則抗辯系爭抵押權所擔保之債權為其對黃美映之消費借
    貸債權，則依上開說明，即應由被告就與原告間有借貸意思
    表示合致，及借款已交付等積極事實負舉證之責。
  2.被告抗辯黃美映於83年5月30日因有資金周轉需求而向施振
    義借貸300萬元，並約定返還期限為83年8月30日，黃美映則
    提供系爭土地由施振義設定系爭抵押權，施振義於89年11月
    間再將其借款債權及系爭抵押權讓與施昭裕，施昭裕復於10
    9年1月間將借款債權及系爭抵押權出售讓與給被告等情，業
    據被告提出施振義與施昭裕間他項權利移轉契約書、施昭裕
    與被告間土地抵押權移轉契約書、施昭裕與黃美映間簽署之
    收據、借款契約書、收據及本票為證（見本院卷第123、127
    、129至130、131至135頁），復有系爭土地異動索引在卷可
    參（見本院卷第149至171頁）。參以證人董國良到庭證稱：
    被告對黃美映有借款債權，是我帶被告去黃美映家裡，有跟
    黃美映確認，當時有去找抵押權人的父親施先生，洽談約一
    年，洽談抵押權轉讓的金額，因為我們要整合房子產權的狀
    態，同時有跟黃美映處理，約108年底或109年初確認抵押權
    人確實有黃美映之債權，之後才正式付錢給抵押權人，黃美
    映有寫書面確認，就是被證5借款契約書、被證6收據、被證
    7本票，日期都記載83年5月30日是因為抵押權人的父親找出
    來的資料可以證明當時借貸關係是在83年5月30日等語（見
    本院卷第244至245頁），堪認施振義於83年5月30日對黃美
    映有300萬元之消費借貸債權，嗣於89年11月間施振義將其
    對黃美映之消費借貸債權讓與給施昭裕，施昭裕於109年2月
    間再將消費借貸債權讓與給被告，是被告所辯其與黃美映間
    有消費借貸債權存在等語，確有所憑。
  3.按債務人對於同一債權人負有原本及利息數宗債務，苟其給
    付不足以清償全部債務，除經債權人同意得先抵充原本後抵
    充利息外，應先抵充利息後抵充原本，不許債務人僅以一己
    之意思予以變更抵充順序（最高法院91年度台上字第2409號
    裁判要旨參照），是清償人所提出之給付，如兩造當事人間
    約定係清償本金，即應先抵充原本，抵充順序即無須按民法
    第323條之規定。原告主張系爭抵押權所擔保之300萬元借款
    債權，黃美映曾於91年4月11日清償20萬元，故被告之債權
    本金僅剩280萬元等語，經查，依被告提出施昭裕與黃美映
    間簽署之收據記載：「...抵押借款本金新台幣參佰萬元正
    ，此款民國九十一年四月十一日交還新台幣貳拾萬元正（現
    金）屬實。註：本金尚欠新台幣貳佰捌拾萬元正。」（見本
    院卷第127頁），堪認黃美映於91年4月11日清償之20萬元係
    指定抵充本金，並經債權人施昭裕同意，則依上開說明，經
    指定抵充原本後，被告之債權本金為280萬元。從而，系爭
    抵押權所擔保之債權於280萬元之範圍內存在，可資認定。
  ㈡原告依民法第880條規定主張系爭抵押權已消滅，是否有據？
  1.按以抵押權擔保之債權，其請求權已因時效而消滅，如抵押
    權人，於消滅時效完成後，5年間不實行其抵押權者，其抵
    押權消滅，民法第880條固定有明文；惟抵押權係以擔保債
    務之清償為目的，從屬於擔保債權而存在，於債權未消滅前
    ，除抵押權有消滅之原因外，抵押權應繼續存在，債權消滅
    時，抵押權始歸於消滅。再者，消滅時效因承認而中斷，民
    法第129條第1項第2款定有明文。時效中斷者，自中斷之事
    由終止時，重行起算，民法第137條第1項亦有明文。次按民
    法第129條第1項第2款所稱之承認，係因時效而受利益之當
    事人（債務人）向請求權人表示認識其請求權存在之觀念通
    知。又此項承認無須一一明示其權利之內容及範圍等，以有
    可推知之表示行為即為已足，故如債務人之一部清償可視為
    對於全部債務之承認（最高法院99年度台上字第2375號裁判
    要旨參照）。
  2.本件原告主張系爭抵押權擔保之債權為本票債權，系爭本票
    未載到期日而視為見票即付，系爭本票債權請求權應自發票
    日83年5月30日起算3年，系爭本票債權請求權於86年5月30
    日已罹於時效，被告於時效完成後5年內亦未行使系爭抵押
    權，系爭抵押權應已消滅等語，惟為被告所否認。經查，黃
    美映前積欠施振義300萬元之借款債務，系爭抵押權擔保之
    債權為300萬元消費借貸債權等情，業經本院認定如上，是
    原告主張系爭抵押權所擔保之債權為本票債權等語，並非可
    採。而依系爭抵押權登記所載之清償期為83年8月30日，堪
    認消費借貸之債權請求權時效至98年8月30日止，然黃美映
    於91年4月11日已一部清償20萬元，核屬對於施昭裕之消費
    借貸債權請求權存在之承認無訛，故依前揭民法第129條第1
    項第2款、第137條第1項規定，系爭抵押權擔保之消費借貸
    債權請求權消滅時效應自91年4月12日重行起算，而於106年
    4月12日時效完成，被告則於109年6月3日以系爭本票裁定為
    執行名義聲請對黃美映所有之系爭土地強制執行，復於109
    年6月11日檢附系爭抵押權移轉契約書、他項權利證明書正
    本予本院，已有實行系爭抵押權之意，此據本院調閱系爭執
    行事件卷宗核閱無誤，是被告已於消滅時效完成後之5年內
    實行抵押權，故系爭抵押權仍然存續而未消滅，原告主張系
    爭抵押權所擔保之債權已罹於時效，且被告於時效完成後5
    年內未實行抵押權，抵押權應已消滅等語，並非可採。
  ㈢原告請求剔除被告受償之執行費及受分配之金額，是否有理
    ？
  1.按抵押權所擔保之債權，如因清償、提存、免除、混同等原
    因而全部消滅時，抵押權全部消滅，是為抵押權消滅上之從
    屬性。如抵押權所擔保之債權一部消滅，其抵押權之效力亦
    減縮至該餘存債權範圍為限。查系爭抵押權所擔保之借款債
    權既僅餘280萬元，則系爭抵押權之效力自應減縮至該餘存
    債權範圍即本金債權280萬元，至於利息部分，則如系爭分
    配表之表1次序7所載，自109年2月3日起至109年12月22日止
    ，按週年利率5％計算之利息範圍內為限。從而，原告請求系
    爭執行事件，於110年1月28日所製作分配表之表1次序7所列
    第1順位抵押權債權原本超過280萬元部分，應予剔除，不得
    列入分配，且上開更正剔除後之金額，應由執行法院就分配
    表之表1（含被告執行費）、表2（含被告執行費）、表3重
    為分配，應予准許，逾此範圍之請求，則屬無據。
  2.次查，系爭分配表之表1、表2係就設定系爭抵押權之系爭土
    地拍賣後之金額為分配，被告為第1順位抵押權人，自有優
    先受償權，並無疑義。表3則係就黃美映所有之系爭建物拍
    賣，非系爭抵押權效力所及，賣得價金被告並無優先受償權
    ，是表1、表2重為分配後，被告就表2分配不足之債權，是
    否可參加表3之分配？原告主張被告就參與表3分配之債權僅
    為普通債權，被告之債權請求權已於106年4月12日罹於時效
    ，原告代位黃美映對被告主張時效抗辯，故被告不得再參與
    表3之分配等語；被告則抗辯黃美映於109年1月間已補寫借
    款契約書、收據及系爭本票，係對時效完成後之消費借貸債
    務為承認，屬拋棄時效利益之默示意思表示，原告無從代位
    黃美映主張時效抗辯等語。
  3.按民法第129條第1項第2款所謂之承認，為認識他方請求權
    存在之觀念表示，僅因債務人一方行為而成立，此與民法第
    144條第2項後段所謂之承認，須以契約為之者，性質迥不相
    同。又債務人於時效完成後所為之承認，固無中斷時效之可
    言，然既明知時效完成之事實而仍為承認行為，自屬拋棄時
    效利益之默示意思表示，且時效完成之利益，一經拋棄，即
    恢復時效完成前狀態，債務人顯不得再以時效業經完成拒絕
    給付（最高法院50年台上字第2868號裁判要旨參照）。是民
    法第144條第2項規定：「請求權已經時效消滅，債務人仍為
    履行之給付者，不得以不知時效為理由，請求返還；其以契
    約承認該債務或提出擔保者亦同。」，於時效完成後必須以
    契約承認債務，始生拋棄時效利益之效力，且此項債務承認
    契約應於債務人明知時效完成之事實而仍為承認，而與債權
    人締結債務承認契約始可。經查，黃美映固於109年1月間補
    寫借款契約書、收據及系爭本票，並交予被告收執，惟上開
    借貸文件之日期均填寫83年5月30日，借貸金額均登載為300
    萬元，此與系爭抵押權之存續期間起始日83年5月30日相同
    ，則黃美映簽署上開借貸文件顯係確認其於83年5月30日負
    有300萬元消費借貸債務之意，而非明知時效完成而仍與債
    權人締結債務承認契約；參以董國良到庭證稱借款契約書、
    收據及系爭本票日期都記載83年5月30日是因為抵押權人的
    父親找出來的資料可以證明當時借貸關係是在83年5月30日
    ，我沒有聽黃美映說欠款欠很久就不用還，她只有說她沒有
    能力還等語（見本院卷第245、247頁），益證黃美映簽署上
    開借貸文件僅有確認其於83年5月30日負有債務，而非明知
    時效完成而締結債務承認契約之行為，自與民法第144條第2
    項契約承認債務而拋棄時效利益有間，難認黃美映已有拋棄
    時效利益之情事。從而，被告於109年1月間雖受讓施昭裕對
    黃美映之消費借貸債權，惟該消費借貸債權請求權已於106
    年4月12日罹於時效，原告代位黃美映主張時效抗辯，自屬
    有據，被告對黃美映之消費借貸債權於系爭分配表之表2分
    配後，其不足額不得再參與表3之分配。
六、綜上所述，原告依強制執行法第41條規定請求將系爭分配表
    有關被告之表1次序7所列第1順位抵押權債權原本超過280萬
    元部分，應予剔除，不得列入分配，且上開更正剔除後之金
    額，應由執行法院就分配表之表1（含被告執行費）、表2（
    含被告執行費）、表3重為分配，被告就表2分配不足之債權
    ，不得參與表3之分配，為有理由，應予准許，逾此範圍外
    之請求，為無理由，應予駁回。
七、本件判決之基礎已臻明確，兩造其餘之陳述及所提其他證據
    ，經本院斟酌後，認為均於判決之結果無影響，亦與本案之
    爭點無涉，自無庸逐一論述，併此敘明。
八、訴訟費用負擔之依據：民事訴訟法第79條。
中　　華　　民　　國　 111　　年　　4　　月　　29　　日
                  民事第三庭  法  官  李育任
正本係照原本作成。
如對判決上訴，須於判決送達後二十日內向本院提出上訴狀，其
未表明上訴理由者，應於提出上訴後二十日內向本院補提理由書
狀（均須按他造當事人之人數附繕本）。
中　　華　　民　　國　 111　　年　　4　　月　　29　　日
                              書記官  張文玲